【裁判字號】    99,重抗,11
【裁判日期】    990713
【裁判案由】    返還不當得利等
【裁判全文】
臺灣高等法院高雄分院民事裁定          99年度重抗字第11號
抗  告  人
即  被  告  辛○○
            庚○○
            丁○○
            己○○
            戊○○
            癸○○
            壬○○
抗  告  人
即  被  告  文原建設有限公司
法定代理人  甲○○
抗  告  人
即  被  告  鳳松企業股份有限公司
法定代理人  辛○○
上列9人共同
訴訟代理人  吳文淑  律師
            蔡東賢  律師
            王  淳  律師
相  對  人
即  原  告  丙○○  住台北市大安區○○○路○段107巷10號2
                      樓
相  對  人
即追加原告  乙○○  住41933 CAMINO SANTA BARBARA FREMONT
                      CA 94539 U.S.A
            丑○○  住高雄市○○區○○路181巷19號4樓之3
            子○○  住高雄縣鳳山市○○○街77號
上列當事人間請求返還不當得利等事件，相對人即原告丙○○聲
請追加原告，抗告人即被告對於中華民國99年4 月28日臺灣高雄
地方法院98年度審重訴字第135 號裁定提起抗告，本院裁定如下
：
    主  文
抗告駁回。
抗告訴訟費用由抗告人負擔。
    理  由
一、本件抗告意旨略以：相對人即原告丙○○與抗告人即被告間
    請求返還不當得利等事件，原法院經丙○○聲請追加乙○○
    、丑○○、子○○為原告後，雖以丙○○係以公同共有人身
    分，本於公同共有及不當得利之法律關係為請求，而此項法
    律關係之主張，其訴訟標的必須合一確定，因丙○○於起訴
    時，並未提出全體公同共有人同意起訴之證明，亦未以全數
    公同共有人為原告，其訴訟程序要件自有欠缺。茲丙○○聲
    請追加其餘公同共有人乙○○、丑○○、子○○為原告，經
    原法院通知上開追加原告後，並未獲回覆，爰認丙○○之聲
    請與民事訴訟法第56條之1 第1 項規定相符，應予准許云云
    ，惟依同法條第2 項規定及立法理由，法院在裁定命未起訴
    之人追加為原告前，應給未起訴之人有陳述意見機會，以保
    障其訴訟權。乃原法院於本件裁定前，未見原法院有給該等
    未起訴之人陳述意見之機會，況其中乙○○遠居美國，倘原
    法院有給其陳述之機會，則該命其陳述意見之通知書是否有
    合法送達？且抗告人在原法院業已當庭提出乙○○經公證之
    聲明書，載明：「立聲明書人前於中華民國83年8 月31日（
    即西元1994年8 月31日）與辛○○、丙○○所簽訂如附件影
    本所示之協議書，依該協議書第1 、2 條，其中約定登記於
    庚○○及丁○○名下之玉庫、大社、恆春之不動產，其中二
    分之一應歸分立聲明書所有，立聲明書人乙○○茲此確認前
    開不動產係屬庚○○及丁○○之財產，立聲明書人對庚○○
    或丁○○之前開請求權自始不存在。」等語，顯見乙○○業
    已確認登記在庚○○、丁○○名下之不動產，本即屬於庚○
    ○、丁○○所有，並非如丙○○主張是陳玉全借名登記在庚
    ○○、丁○○名下等情。故丙○○自無立於陳玉全繼承人之
    地位而請求庚○○、丁○○返還之可言，自不願為原告而對
    抗告人有所主張。然丙○○卻仍為一己私利，而以前開協議
    書為據，主張所謂登記在庚○○、丁○○名下之不動產均屬
    陳玉全借名登記云云，更擴張到其他抗告人名下財產，實無
    理由。換言之，乙○○業已明確拒絕隨丙○○起舞而共列為
    原告。原法院不查，仍裁定命乙○○為追加原告，於法自屬
    有違，爰依法提起抗告，求予廢棄原裁定云云。
二、按訴訟標的對於數人必須合一確定而應共同起訴，如其中一
    人或數人拒絕同為原告而無正當理由者，法院得依原告聲請
    ，以裁定命該未起訴之人於一定期間內，追加為原告，逾期
    未追加者，視為已一同起訴。法院為前項裁定前，應使該未
    起訴之人有陳述意見之機會。第一項未共同起訴之人所在不
    明，經原告聲請命為追加，法院認其聲請為正當者，得以裁
    定將該未起訴之人列為原告。但該原告於第一次言詞辯論期
    日前陳明拒絕為原告之理由，經法院認為正當者，得撤銷原
    裁定。民事訴訟法第56條之1 第1 、2 、3 項分別定有明文
    。次按拒絕同為原告是否有正當理由，則應由法院斟酌原告
    起訴是否為伸張或防衛權利所必要等情形決定之（最高法院
    93年台抗字第403號裁判要旨參照）。
三、經查丙○○本於被繼承人陳玉全之繼承人地位，主張被繼承
    人陳玉全生前購置坐落屏東縣恆春鎮○○段、高雄縣阿蓮鄉
    ○○○段、高雄縣大社鄉○○段、台南縣關廟鄉○○○段、
    台南縣新市鄉○○段土地、高雄縣鳥松鄉○○段土地及房屋
    、高雄市○○區○○段土地、高雄市○○區○○段一小段土
    地及房屋、高雄市○○區○○段土地及房屋、高雄市○○區
    ○○段土地及房屋、台北市○○區○○段五小段土地及房屋
    、台南縣佳里鎮○○段土地、高雄縣仁武鄉○○段、高雄市
    小港區○○○段、高雄市○○區○○段、高雄市○○區○○
    段五小段土地等不動產，係分別借抗告人名義登記（其登記
    情形，詳如丙○○97年8 月29日所提本案「民事起訴狀」訴
    之聲明欄所載，見原審卷(一)第1 頁至第10頁），其中坐落高
    雄縣仁武鄉○○段、高雄市小港區○○○段、高雄市○○區
    ○○段、高雄市○○區○○段五小段土地嗣已經政府徵收，
    並給付土地徵收補償款予各該借名登記之抗告人。爰依公同
    共有及不當得利之法律關係，訴請確認被繼承人陳玉全借各
    該抗告人名義登記之前揭不動產為丙○○及訴外人即另繼承
    人乙○○、丑○○、子○○公同共有；各該抗告人所領取之
    土地徵收補償款應返還丙○○及訴外人乙○○、丑○○、子
    ○○（見上揭本案民事起訴狀），因之，本案之訴訟標的對
    於繼承人丙○○、乙○○、丑○○、子○○必須合一確定而
    應共同起訴。是本案原告丙○○自得聲請法院以裁定命乙○
    ○、丑○○、子○○於一定期間內追加為原告，逾期未追加
    者，視為已一同起訴。又原法院依丙○○於98年2 月4 日之
    聲請，於99年4 月28日為本件裁定前，已定期98年5 月11日
    上午11時通知丙○○、丑○○、子○○到庭陳述意見，該3
    人之通知均已合法送達，亦有外交部條約法律司98年5 月15
    日條二字第09802146720 號函郵件回執各1 份、送達證書3
    份附卷可稽（見原審卷(二)第26頁、第45頁、第133 頁、第13
    7 頁、第138 頁、第141 頁、第142 頁）。嗣乙○○、丑○
    ○、子○○雖經合法通知而未到庭，然抗告人主張乙○○遠
    居美國，原法院未予乙○○、丑○○、子○○陳述意見之機
    會云云，尚屬無據，不足採取。至於抗告人雖提出聲明書（
    見原審卷(二)第72頁），主張乙○○並未同意被追加為原告，
    而對抗告人有所主張，且丙○○所提本案訴訟亦無理由云云
    ，然乙○○既經合法通知未到庭陳述意見，則抗告人主張乙
    ○○未同意被追加原告，而對抗告人有所主張云云，核屬抗
    告人推測之詞，不足採取，況揆諸首開說明，縱乙○○拒絕
    同為原告，惟如無正當理由，法院仍得依丙○○之聲請，而
    為本件裁定。再者，丙○○所提本案訴訟有無理由，乃實體
    問題，亦非本件抗告程序所得審究者，是抗告人上開主張，
    應無足採信。從而原法院依丙○○主張之事實、法律關係及
    其追加乙○○、丑○○、子○○為原告之聲請，依民事訴訟
    法第56條之1 第1 項規定，裁定命乙○○、丑○○、子○○
    應於原裁定送達後7 日內追加為本件訴訟之原告，逾期未追
    加者，視為已一同起訴，核無不合。抗告意旨指摘原裁定不
    當，求予廢棄，為無理由，應予駁回。
四、據上論結，本件抗告為無理由，依民事訴訟法第495 條之1
    第1 項、第449 條第1 項、第95條、第78條、第85條第1項
    前段，裁定如主文。
中    華    民    國    99    年    7     月    13    日
                              民事第三庭
                                  審判長法官  張國彬
                                  法      官  甯  馨
                                  法      官  吳登輝
以上正本證明與原本無異。
如不服本裁定應於送達後10日內向本院提出再抗告狀( 並按他造
當事人之人數附繕本) ，並繳納再抗告費新臺幣1,000 元。
再為抗告僅得以適用法規顯有錯誤為理由，並應委任律師為代理
人。
中    華    民    國    99    年    7     月    15    日
                                  書  記  官  廖素珍
附註：
抗告人之配偶、三親等內之血親、二親等內之姻親，或抗告人為
法人、中央或地方機關時，其所屬專任人員具有律師資格並經法
院認適當者，亦得為第三審訴訟代理人。
抗告人或其法定代理人具有律師資格者及前項情形，應於提起抗
告或委任時釋明之。

司法院資訊處製作；財團法人民間司法改革基金會備份。
